【裁判字號】    99,交聲,144
【裁判日期】    990809
【裁判案由】    聲明異議
【裁判全文】
臺灣屏東地方法院交通事件裁定         99年度交聲字第144號
原處分機關  交通部公路總局高雄區監理所屏東監理站
異  議  人
即受處分人  甲○○
上列受處分人因違反道路交通管理處罰條例事件，對於交通部公
路總局高雄區監理所屏東監理站民國99年4 月22日所為之處分（
原處分案號：屏監違字第裁82-V00000000號）聲明異議，本院裁
定如下：
    主  文
原處分撤銷。
甲○○汽車駕駛人，駕駛汽車經測試檢定酒精濃度超過規定標準
，吊扣小型車普通駕駛執照壹年及接受道路交通安全講習。
    理  由
一、原處分意旨略以：異議人即受處分人甲○○於民國99年4 月
    12日19時許，駕駛車牌號碼7587-GQ 號自用小客車，在屏東
    縣潮州鎮○○路前，因有汽車駕駛人酒精濃度超過規定標，
    為警掣單舉發，嗣原處分機關即交通部公路總局高雄區監理
    所屏東監理站認異議人上開情形，違反道路交通管理處罰條
    例第35條第1 項第1 款規定，裁處罰鍰新臺幣（下同）19,5
    00元，並吊扣職業大貨車駕駛執照1 年及應參與道路交通安
    全講習等語。
二、聲明異議意旨略以：伊全家均靠伊一人開車維持家計，且從
    事該駕駛工作已13年，所有行車路線均相當熟悉，望法院能
    吊扣伊自用小客車駕照即可，可讓伊繼續上班等語。
三、按聲明異議屬司法救濟途徑之一種，由法院審查異議人即受
    處分人所涉違規事實是否成立，及原處分機關所適用之法條
    是否正確，裁罰是否適當，因法院負有司法審查之作用，以
    本案而言，就罰鍰、吊照及安全講習等處罰效果，應一併審
    理，並重為諭知（參照臺灣高等法院暨所屬法院98年法律座
    談會刑事類提案第23號決議及審查意見）。是本院本件審查
    之範圍，即不受異議人異議意旨之拘束，先予敘明。
四、次按「汽車駕駛人有下列情形之一者，不得駕車：．．二、
    飲用酒類或其他類似物後其吐氣所含酒精濃度超過每公升○
    ‧二五毫克或血液中酒精濃度超過百分之○‧○五以上。」
    、「汽車駕駛人，有下列情形之一者，應接受道路交通安全
    講習：．．二、有第三十五條第一項規定之情形。」、「汽
    車駕駛人，駕駛汽車經測試檢定有下列情形之一者，處新臺
    幣一萬五千元以上六萬元以下罰鍰，並當場移置保管該汽車
    及吊扣其駕駛執照一年；因而肇事致人受傷者，並吊扣駕駛
    執照二年．．：一、酒精濃度超過規定標準。」，此道路交
    通安全規則第114 條第2 款、道路交通管理處罰條例第24條
    第1 項第2 款、第35條第1 項第1 款分別定有明文。
五、原處分裁處異議人罰鍰部分：
（一）按94年2 月5 日公布，95年2 月5 日施行之行政罰法第26
      條規定：「一行為同時觸犯刑事法律及違反行政法上義務
      規定者，依刑事法律處罰之。但其行為應處以其他種類行
      政罰或得沒入之物而未經法院宣告沒收者，亦得裁處之。
      前項行為如經不起訴處分或為無罪、免訴、不受理、不付
      審理之裁判確定者，得依違反行政法上之義務規定裁處之
      」；同法第1 條規定：「違反行政法上義務而受罰鍰、沒
      入或其他種類行政罰之處罰時，適用本法。但其他法律有
      特別規定者，從其規定」。因道路交通管理處罰條例第35
      條第1 項第1 款規定，係屬行政罰，且該條例關於一行為
      同時觸犯刑事法律及違反行政法上義務規定者，並無特別
      規定，是汽車駕駛人酒後駕駛汽車或騎乘機車，經測試檢
      定酒精濃度超過規定標準；同時亦涉有刑法第185 條之3
      公共危險罪嫌時，道路交通管理處罰機關除依行政罰法第
      26條第1 項但書規定，得裁處其他種類行政罰外。關於罰
      鍰部分，即應先移送地方法院檢察署檢察官處理，除移送
      後，有行政罰法第26條第2 項所定不起訴等事由，得依規
      定裁處外，不得逕依道路交通管理處罰條例第35條第1 項
      第1 款規定，裁處罰鍰。
（二）次按緩起訴期間內，有於期間內故意更犯有期徒刑以上刑
      之罪，經檢察官提起公訴；緩起訴前，因故意犯他罪，而
      在緩起訴期間內受有期徒刑以上刑之宣告；違背第253 條
      之2 第1 項各款之應遵守或履行事項等情形之一者，檢察
      官得依職權或依告訴人之聲請撤銷原處分，繼續偵查或起
      訴，刑事訴訟法第253 條之3 第1 項定有明文。揆諸行政
      罰法第26條規定之立法意旨，乃鑑於刑罰恆重於行政罰，
      如一行為同時違反行政罰、刑罰之規定，應優先適用刑罰
      規定，且經施以刑罰後，不得再施以行政罰，除刑罰無法
      達到相同或可代替之功能時，始可再施以行政罰，避免同
      一行為受到雙重評價處罰。而被告於緩起訴猶豫期間內，
      如有前開情事，檢察官仍得依職權或依告訴人之聲請，撤
      銷緩起訴處分。是在緩起訴期間屆滿，且緩起訴處分未經
      撤銷前，行為人是否終局免於刑罰，仍屬不確定，此時應
      待行為人因緩起訴而終局免於刑罰時，始可施以行政罰。
      否則如先貿然施以行政罰，嗣該緩起訴處分經撤銷後，將
      使受處分人同時遭受行政罰及刑事訴追之危險，顯與行政
      罰法第26條規定之立法意旨相違背。
（三）經查，本件異議人因上開酒後駕車案件，經臺灣屏東地方
      法院檢察署檢察官於以99年度偵字第3929號為緩起訴處分
      ，緩起訴期間為1 年，異議人並應向檢察官指定之公益團
      體或地方自治團體給付20,000元之公益金，有臺灣高等法
      院被告前案紀錄表、臺灣屏東地方法院檢察署檢察官99年
      度偵字第3929號緩起訴處分書在卷可稽（見本院卷第10至
      11頁）。
（四）然依前開說明，本件緩起訴期間尚未屆滿，無法確認異議
      人是否終局免除刑罰，此時原處分機關除得依行政罰法第
      26條第1 項但書規定，對異議人處以罰鍰以外之行政罰外
      。原處分機關就罰鍰部分，自應待緩起訴期間屆滿後，或
      確認異議人未遭受刑事訴追時，始得依行政罰法第26條第
      2 項規定，再裁罰異議人。否則異議人如遭撤銷緩起訴，
      將再受刑事訴追，而有違一事不兩罰原則。從而，原處分
      機關於緩起訴處分屆滿前，對異議人裁處罰鍰部分，即有
      違誤。是本件異議人關於原處分裁處罰鍰19,500元部分之
      異議為有理由，應由本院予以撤銷，由原處分機關日後另
      循其他法定程序處理。
（五）另依94年12月18日增訂公布，並於95年7 月1 日施行之道
      路交通管理處罰條例第35條第8 項規定：「前項汽車駕駛
      人，經裁判確定處以罰金低於本條例第92條第3 項所訂最
      低罰鍰基準規定者，應依本條例裁決繳納不足最低罰鍰之
      部分。」。又違反道路交通管理處罰條例之酒後駕車行為
      人，如其因同一行為所受之罰金刑事處罰低於主管機關依
      該條例第92條第3 項所定之最低罰鍰基準規定（指違反道
      路交通管理事件統一裁罰基準表）時，主管機關仍得裁處
      該行為人不足部分之罰鍰。再者，如一方面認為行為人依
      檢察官緩起訴處分命令而為金錢給付，與受刑事處罰無異
      ，依行政罰法第26條之規定，監理機關不得再行裁罰；一
      方面卻又認為該等金錢給付不屬於道路交通管理處罰條例
      第35條第8 項所定罰金，無需依該項規定補繳不足最低罰
      鍰部分之差額，理由顯有矛盾，且若緩起訴捐款金額低於
      最低罰鍰金額，亦有失公平。故檢察官為緩起訴處分並命
      向公益團體捐款者，其捐款解釋上亦屬上開道路交通管理
      處罰條例第35條第8 項所規定之罰金，監理機關雖不得再
      為行政裁罰，惟若行為人所支付之緩起訴處分金，未達依
      道路交通管理處罰條例第92條第3 項授權所訂「違反道路
      交通管理事件統一裁罰基準表」之最低罰鍰基準規定者，
      依該條例第35條第8 項之規定，即須補繳不足最低罰鍰之
      部分，始為適法（臺灣高等法院暨所屬法院97年度法律座
      談會提案第39號、臺灣高等法院暨所屬法院98年度法律座
      談會提案第20號、第23號研討結果可供參酌），併予指明
      。
六、原處分裁處異議人吊扣職業大貨車駕駛執照部分：
（一）按道路交通管理處罰條例第35條第1 項僅規定「吊扣其駕
      駛執照一年」，並未明定其駕駛執照之種類，則有關吊扣
      、吊銷駕駛執照處分效力與執行方式之法令依據，當係依
      據道路交通管理處罰條例第68條規定，而該條業於94年12
      月14日修正公布，並自95年3 月1 日施行。修正前之道路
      交通管理處罰條例第68條原規定：「汽車駕駛人，因違反
      本條例及道路交通安全規則之規定，受吊扣或吊銷駕駛執
      照處分時，吊扣或吊銷其持有各級車類之駕駛執照」，其
      立法意旨在於違規行為對道路交通秩序之維持及道路交通
      安全已生較大之影響，故規定吊扣或吊銷其持有各級車類
      之駕駛執照，以限制其繼續駕車行駛道路之權利，其係屬
      駕駛行為之限制，並不因所持駕駛執照種類不同而有所差
      異。惟因考量原條文將違法或違規駕駛人所持有各級車類
      之駕駛執照一併吊銷或吊扣，失之過酷，對於人民工作與
      生活影響過鉅，有違比例原則，經與交通部協商後，乃將
      其中「受吊扣處分者，吊扣其持有各級車類之駕駛執照」
      部分之規定刪除，則修正後道路交通管理處罰條例第68條
      之規定，既已刪除「吊扣」等字，而僅餘「吊銷」等字，
      依「明示其一，排除其他」之法理，該條應係明示排除「
      吊扣駕駛執照處分時，吊扣其持有各級車類之駕駛執照」
      之規定，而僅餘「吊銷駕駛執照處分時，始吊銷其持有各
      級車類之駕駛執照」之規定，而限縮修正前條文之適用範
      圍。循此以觀，駕駛人違反道路交通管理處罰條例第35條
      第1 項第1 款之規定而受吊扣駕駛執照處分時，依修正後
      同法第68條規定並參照其修正意旨，應僅得吊扣違規或違
      法當時駕駛車類之駕駛執照，否則將造成同一違規或違法
      行為，因受處分人持有駕駛執照種類之不同，而異其處分
      之結果。況酒醉駕車行為係製造法所不容許之風險，以風
      險製造之立場觀之，並不因駕駛車輛種類之不同，而有所
      差別，但從風險實現之觀點而言，酒醉駕駛車類之不同，
      其對於交通安全衍生之實害結果也有所差異，如駕駛人駕
      駛低一級之車類違反本條例之規定時，不論其所造成之實
      害結果，而一律吊扣駕駛人所持有之各類駕照，亦有違相
      同事件相同處理，不同事件不同處理之平等原則（臺灣高
      等法院暨所屬法院97年法律座談會刑事類提案第40號及98
      年法律座談會刑事類提案第23號討論暨審查意見參照）。
      準此，參諸上開道路交通管理處罰條例第68條之修正過程
      與修正理由，行為人有道路交通管理處罰條例第35條第1
      項第1 款所規定之違規行為，須吊扣駕駛執照時，應僅能
      吊扣行為人違法或違規當時駕駛車輛所憑之駕駛執照，不
      得再吊扣行為人所持有與駕駛違規車輛無關之其他各級車
      類駕駛執照至明。
（二）本件異議人因飲用酒類後仍駕駛自用小客車，則依上開說
      明，異議人違規當時既係駕駛自用小客車，依法僅得以吊
      扣異議人所持有該級車類之駕駛執照，即自用小客車駕駛
      執照，而原處分機關竟逕行吊扣其職業大貨車駕駛執照，
      顯已逾越修正後道路交通管理處罰條例第68條之規範意涵
      及範圍，亦難認為合法。
七、道路交通安全講習部分：道路交通安全講習為罰鍰以外之其
    他種類之行政罰，兼具維護公共秩序之作用，為達行政目的
    ，依行政罰法第26條第1 項但書規定，原處分機關仍得予以
    裁處，並無違誤。
八、綜上所述，原處分機關就裁處異議人罰鍰19,500元及吊扣大
    貨車職業駕駛執照部分，既有瑕疵，自應由本院予以撤銷，
    並就上開撤銷部分，另諭知如主文第2 項所示。至於有關罰
    鍰部分，則應俟刑事程序終結後之結果，另由原處分機關為
    適法之裁決，並應注意本院裁定理由五（五）所揭意旨；另
    道路交通主管機關對於汽車駕駛執照之管理，因採取一照原
    則，未發給駕駛人較低等級之駕駛執照，惟此乃屬駕駛執照
    管理所衍生之執行問題，道路交通主管機關仍可利用電腦資
    料處理或在異議人職業大貨車駕駛執照以註記或其他本於職
    權妥適方式為吊扣異議人小型車普通駕駛執照（臺灣高等法
    院暨所屬法院98年法律座談會刑事類提案第20號討論暨審查
    意見參照），均併予指明。
九、應依道路交通管理處罰條例第87條第2 項，道路交通案件處
    理辦法第20條前段，裁定如主文。
中    華    民    國    99    年    8     月    9    日
                  交通法庭      法  官  羅森德
以上正本證明與原本無異。
如不服本裁定應於收受送達後5 日內向本院提出抗告書狀敘述抗
告之理由抗告於臺灣高等法院高雄分院。
中    華    民    國    99    年    8     月    9    日
                                書記官  盧姝伶

司法院資訊處製作；財團法人民間司法改革基金會備份。
